---
title: "Statistics_analysis"
author: "Haydeé"
date: "`r Sys.Date()`"
output: pdf_document
---

```{r setup, include=FALSE}
knitr::opts_chunk$set(echo = TRUE)
```

```{r}
library(tidyverse)
library(ggcorrplot)
library(corrplot)
library(readr)
library(ggplot2)
library(kableExtra)
library(multcompView)
library(FSA)
library(car)
```


```{r}
base <- read_csv("D:/Users/hayde/Documents/R_sites/honey_diversity/data/metadata_miel.csv")
base_df_num <- data.frame(base$ID, base$Moisture, base$HMF,
                          base$Colorimetry, base$pH, base$Conductivity, base$Ash, 
                          base$Total_sugar)

colnames(base_df_num) <- c("ID", "Moisture", "HMF", "Colorimetry", 
                           "pH", "Conductivity", "Ash", "Total_sugar")
```

```{r}
summary(base_df_num)
str(base_df_num)
```


```{r}
res1 <- cor.mtest(data.matrix(base_df_num[,-1]), conf.level= .95)
res2 <- cor.mtest(base_df_num[,-1], conf.level= .95)

pvalores <-res1$p
lowint <- res1$lowCI
upint <- res1$uppCI
```



Los p-valores obtenidos son los siguientes

```{r, echo=FALSE}
kable(pvalores, booktabs=T, caption="p-value")%>%
  kable_styling(position = "center",
                latex_options = c("hold_position", "striped"))

```


Los intervalos inferiores y superiores están en las siguientes tablas.

```{r, echo=FALSE}
kable(lowint, booktabs=T, caption="Low interval")%>%
  kable_styling(position = "center",
                latex_options = c("hold_position", "striped"))
```


```{r, echo=FALSE}
kable(upint, booktabs=T, caption="Upper interval")%>%
  kable_styling(position = "center",
                latex_options = c("hold_position", "striped"))
```


Se realizo también un `cor.test` usando el método de Pearson y un nivel de significancia de `0.05`. Los resultados son los siguientes:
```{r, echo=FALSE}
cor.test(base_df_num$Moisture, base_df_num$HMF, method="pearson",conf.level=0.05)
```


```{r, echo=FALSE}
cor.test(base_df_num$Moisture, base_df_num$Colorimetry, method="pearson",conf.level=0.05)
```

```{r, echo=FALSE}
cor.test(base_df_num$Moisture, base_df_num$pH, method="pearson",conf.level=0.05)
```

```{r, echo=FALSE}
cor.test(base_df_num$Moisture, base_df_num$Conductivity, method="pearson",conf.level=0.05)
```

```{r, echo=FALSE}
cor.test(base_df_num$Moisture, base_df_num$Ash, method="pearson",conf.level=0.05)
```

```{r, echo=FALSE}
cor.test(base_df_num$Moisture, base_df_num$Total_sugar, method="pearson",conf.level=0.05)
```
```{r, echo=FALSE}
cor.test(base_df_num$Colorimetry, base_df_num$HMF, method="pearson",conf.level=0.05)
```

```{r, echo=FALSE}
cor.test(base_df_num$Colorimetry, base_df_num$pH, method="pearson",conf.level=0.05)
```

```{r, echo=FALSE}
cor.test(base_df_num$Colorimetry, base_df_num$Conductivity, method="pearson",conf.level=0.05)
```

```{r, echo=FALSE}
cor.test(base_df_num$Colorimetry, base_df_num$Ash, method="pearson",conf.level=0.05)
```

```{r, echo=FALSE}
cor.test(base_df_num$Colorimetry, base_df_num$Total_sugar, method="pearson",conf.level=0.05)
```
```{r, echo=FALSE}
cor.test(base_df_num$pH, base_df_num$HMF, method="pearson",conf.level=0.05)
```


```{r, echo=FALSE}
cor.test(base_df_num$pH, base_df_num$Conductivity, method="pearson",conf.level=0.05)
```

```{r, echo=FALSE}
cor.test(base_df_num$pH, base_df_num$Ash, method="pearson",conf.level=0.05)
```

```{r, echo=FALSE}
cor.test(base_df_num$pH, base_df_num$Total_sugar, method="pearson",conf.level=0.05)
```
```{r, echo=FALSE}
cor.test(base_df_num$Conductivity, base_df_num$HMF, method="pearson",conf.level=0.05)
```

```{r, echo=FALSE}
cor.test(base_df_num$Conductivity, base_df_num$Ash, method="pearson",conf.level=0.05)
```

```{r, echo=FALSE}
cor.test(base_df_num$Conductivity, base_df_num$Total_sugar, method="pearson",conf.level=0.05)
```
```{r, echo=FALSE}
cor.test(base_df_num$Ash, base_df_num$HMF, method="pearson",conf.level=0.05)
```

```{r, echo=FALSE}
cor.test(base_df_num$Ash, base_df_num$Total_sugar, method="pearson",conf.level=0.05)
```


```{r, echo=FALSE}
cor.mat_all <- cor(data.matrix(base_df_num[,-1]), use="complete.obs")

corplot_all <- corrplot(cor.mat_all, method="circle", tl.col = "black", tl.srt = 45, sig.level = 0.05, number.cex = 0.9, addCoef.col = "black",order = "AOE",type = "upper",addshade = "all", diag = F)

```




# Analysis by variable

```{r, include=FALSE}
base2 <- base
State <- as.factor(base2$State)
City <- as.factor(base2$City)
Locality <- as.factor(base2$Locality)
Region <-  as.factor(base2$Region)
Specie <- as.factor(base2$Specie)
Zootechnic_mangement <- as.factor(base2$Zootechnic_mangement)
Flowering_type <- as.factor(base2$Flowering_type)

base2$State <- as.factor(base2$State)
base2$City <- as.factor(base2$City)
base2$Locality <- as.factor(base2$Locality)
base2$Region <-  as.factor(base2$Region)
base2$Specie <- as.factor(base2$Specie)
base2$Zootechnic_mangement <- as.factor(base2$Zootechnic_mangement)
base2$Flowering_type <- as.factor(base2$Flowering_type)
```

## Moisture


```{r}
moisture <- ggplot(data = base2, mapping = aes(x =Specie, y = Moisture, fill = Specie)) +
  geom_boxplot() +
  scale_fill_manual(values=c("#b8860b", "#FFBF00"))+
  theme_bw() +
  theme(legend.position = "none")+
  theme(legend.text = element_text(size = 16), axis.title = element_text(size = 16), axis.text.x = element_text(size = 14, face="italic"),axis.text.y = element_text(size = 16), plot.title = element_text(size = 20), axis.title.x = element_text(size = 16, face = "bold"), 
    axis.title.y = element_text(size = 16, face = "bold"), legend.title = element_text(size = 16))

moisture 
#ggsave(filename = "~/miel/Statistics_analysis/figures/boxplot_moisture.png", plot = moisture, width = 8, height = 5, dpi = 300)
#ggsave(filename = "~/miel/Statistics_analysis/figures/boxplot_moisture.svg", plot = moisture, width = 8, height = 5, dpi = 300)
```


```{r}
result <- shapiro.test(base_df_num$Moisture)

# Interpretación
if (result$p.value > 0.05) {
  cat("Los datos de Moisture parecen seguir una distribución normal (p =", result$p.value, ").\n")
} else {
  cat("Los datos de Moisture NO parecen seguir una distribución normal (p =", result$p.value, ").\n")
}
```


```{r}
ggplot(data = base2, mapping = aes(x = base2$Moisture, colour = base2$Specie)) +
  geom_histogram(aes(y = ..density..)) +
  geom_density(lwd = 1.2,
               linetype = 2,
               colour = 2)+
  theme_bw() +
  facet_grid(. ~ base2$Specie) +
  theme(legend.position = "none")
```


**Nota: Interpretación del valor p de la prueba de Shapiro-Wilk**

- Hipótesis nula ($H_0$): Los datos provienen de una distribución normal.

- Hipótesis alternativa ($H_1$): Los datos no provienen de una distribución normal.

El resultado que arroja `shapiro.test()` incluye un p-valor:

- Si el valor p es mayor que el nivel de significancia (comúnmente 0.05), no se rechaza la hipótesis nula, lo que sugiere que los datos siguen una distribución normal.

- Si el valor p es menor o igual al nivel de significancia (por ejemplo, 0.05), se rechaza la hipótesis nula, indicando que los datos no siguen una distribución normal.

Revisar supuesto de homogeneidad de varianzas.

```{r}

# Prueba de Levene
levene_resultado <- leveneTest(base2$Moisture ~ base2$Specie, data = base2)
print(levene_resultado)

# Interpretación
if (levene_resultado$`Pr(>F)`[1] > 0.05) {
  cat("Las varianzas son homogéneas (p =", levene_resultado$`Pr(>F)`[1], ").\n")
} else {
  cat("Las varianzas NO son homogéneas (p =", levene_resultado$`Pr(>F)`[1], ").\n")
}

```
```{r}
bartlett_test <- bartlett.test(base2$Moisture ~ base2$Specie)

print(bartlett_test)

# Interpretación
if (bartlett_test$p.value > 0.05) {
  cat("Las varianzas son homogéneas (p =", bartlett_test$p.value, ").\n")
} else {
  cat("Las varianzas NO son homogéneas (p =", bartlett_test$p.value, ").\n")
}
```

Nos indica que a un nivel de significancia de 0.05 las varianzas son homogeneas.


```{r}
modelo <- lm(base2$Moisture~base2$Specie, base2)
par(mfrow = c(2,2))
plot(modelo)
```


Aplicamos el test de Kruskal-Wallis.

**Interpretación:**

La prueba de Kruskal-Wallis evalúa si hay diferencias significativas entre las medianas de dos o más grupos.
El valor p que se obtiene indica si hay evidencia suficiente para rechazar la hipótesis nula, que supone que las distribuciones de los grupos son idénticas.

**Criterio de decisión:**

- Si el valor p es menor que el nivel de significancia (por ejemplo, 0.05), entonces hay una diferencia significativa entre al menos dos de los grupos.

- Si el valor p es mayor que el nivel de significancia, entonces no hay diferencias significativas y puedes detener el análisis post-hoc, ya que no se encontraron diferencias importantes.

```{r}
kruskal_results <- kruskal.test(base2$Moisture ~ base2$Specie, data = base2)
print(kruskal_results)

if (kruskal_results$p.value < 0.05) {
  cat("La prueba de Kruskal-Wallis es significativa (p =", kruskal_results$p.value, ").\n")
  cat("Hay diferencias significativas entre los grupos. Proceder con un análisis post-hoc.\n")
} else {
  cat("La prueba de Kruskal-Wallis NO es significativa (p =", kruskal_results$p.value, ").\n")
  cat("No se encontraron diferencias significativas entre los grupos.\n")
}

```

```{r}
dunn_resultado <- dunnTest(base2$Moisture ~ base2$Specie, method = "bonferroni")
print(dunn_resultado)
```

```{r}
if (any(dunn_resultado$res$P.adj < 0.05)) {
  cat("Hay diferencias significativas entre algunos grupos.\n")
} else {
  cat("No hay diferencias significativas entre los grupos.\n")
}
```

**Interpretación del resultado:**

El resultado de `dunnTest()` mostrará comparaciones entre cada par de grupos, junto con sus valores p ajustados. Si el valor p ajustado es menor que el nivel de significancia (en este caso, 0.05), entonces hay diferencias significativas entre esos dos grupos específicos.

Otro análisis que se puede realizar es realizar comparaciones pareadas utilizando la prueba de Wilcoxon de rango con signo (o prueba de Mann-Whitney para muestras independientes).


```{r}
pairwise_resultado <- pairwise.wilcox.test(x = base2$Moisture, g = base2$Specie, p.adjust.method = "holm" )
print(pairwise_resultado)
```

**NOTA: Diferencias clave entre pairwise.wilcox.test() y dunnTest()**

**a. Naturaleza de la Prueba**

- pairwise.wilcox.test() realiza múltiples pruebas de Wilcoxon para cada par de grupos, de manera similar a cómo se harían comparaciones t para datos paramétricos. Es útil para comparar cada par de grupos en un análisis post-hoc.
- dunnTest() realiza una prueba de Dunn para comparar todos los pares de grupos, basada en rangos ajustados después de un Kruskal-Wallis significativo. Es específicamente diseñado como un post-hoc para Kruskal-Wallis.

**b. Uso y Ajuste de Valores p**

- pairwise.wilcox.test() ajusta los valores p usando un método de corrección para pruebas múltiples, como Bonferroni, Holm, o Benjamini-Hochberg. Este ajuste es necesario porque realizar múltiples comparaciones aumenta el riesgo de falsos positivos.
- dunnTest() también ajusta los valores p para múltiples comparaciones, pero está más orientado al contexto específico de un análisis post-hoc de Kruskal-Wallis.

**c. Interpretación**
Los resultados de ambas pruebas son similares en términos de salida, ya que muestran pares de grupos comparados y sus valores p ajustados.
Sin embargo, dunnTest() se considera una extensión más formal y directa del procedimiento de Kruskal-Wallis, mientras que pairwise.wilcox.test() puede ser más general.

**d. Comparaciones Emparejadas vs. Comparaciones Globales**

- pairwise.wilcox.test() realiza pruebas independientes para cada par y ajusta los valores p en función del número de comparaciones.

- dunnTest() realiza ajustes considerando el contexto global del Kruskal-Wallis y tiene en cuenta todos los pares simultáneamente.


## HMF

```{r}
HMF <- ggplot(data = base2, mapping = aes(x =Specie, y = HMF, fill = Specie)) +
  geom_boxplot() +
  scale_fill_manual(values=c("#b8860b", "#FFBF00"))+
  theme_bw() +
  theme(legend.position = "none")+
  theme(legend.text = element_text(size = 16), axis.title = element_text(size = 16), axis.text.x = element_text(size = 14, face="italic"),axis.text.y = element_text(size = 16), plot.title = element_text(size = 20), axis.title.x = element_text(size = 16, face = "bold"), 
    axis.title.y = element_text(size = 16, face = "bold"), legend.title = element_text(size = 16))

HMF
#ggsave(filename = "~/miel/Statistics_analysis/figures/boxplot_moisture.png", plot = moisture, width = 8, height = 5, dpi = 300)
#ggsave(filename = "~/miel/Statistics_analysis/figures/boxplot_moisture.svg", plot = moisture, width = 8, height = 5, dpi = 300)
```


```{r}
result <- shapiro.test(base_df_num$HMF)

# Interpretación
if (result$p.value > 0.05) {
  cat("Los datos de HMF parecen seguir una distribución normal (p =", result$p.value, ").\n")
} else {
  cat("Los datos de HMF NO parecen seguir una distribución normal (p =", result$p.value, ").\n")
}
```


```{r}
ggplot(data = base2, mapping = aes(x = base2$HMF, colour = base2$Specie)) +
  geom_histogram(aes(y = ..density..)) +
  geom_density(lwd = 1.2,
               linetype = 2,
               colour = 2)+
  theme_bw() +
  facet_grid(. ~ base2$Specie) +
  theme(legend.position = "none")
```


Revisar supuesto de homogeneidad de varianzas.

```{r}

# Prueba de Levene
levene_resultado <- leveneTest(base2$HMF ~ base2$Specie, data = base2)
print(levene_resultado)

# Interpretación
if (levene_resultado$`Pr(>F)`[1] > 0.05) {
  cat("Las varianzas son homogéneas (p =", levene_resultado$`Pr(>F)`[1], ").\n")
} else {
  cat("Las varianzas NO son homogéneas (p =", levene_resultado$`Pr(>F)`[1], ").\n")
}
```


```{r}
bartlett_test <- bartlett.test(base2$HMF ~ base2$Specie)

print(bartlett_test)

# Interpretación
if (bartlett_test$p.value > 0.05) {
  cat("Las varianzas son homogéneas (p =", bartlett_test$p.value, ").\n")
} else {
  cat("Las varianzas NO son homogéneas (p =", bartlett_test$p.value, ").\n")
}
```

Nos indica que a un nivel de significancia de 0.05 las varianzas son homogeneas.


```{r}
modelo <- lm(base2$HMF~base2$Specie, base2)
par(mfrow = c(2,2))
plot(modelo)
```


Aplicamos el test de Kruskal-Wallis.

```{r}
kruskal_results <- kruskal.test(base2$HMF ~ base2$Specie, data = base2)
print(kruskal_results)

if (kruskal_results$p.value < 0.05) {
  cat("La prueba de Kruskal-Wallis es significativa (p =", kruskal_results$p.value, ").\n")
  cat("Hay diferencias significativas entre los grupos. Proceder con un análisis post-hoc.\n")
} else {
  cat("La prueba de Kruskal-Wallis NO es significativa (p =", kruskal_results$p.value, ").\n")
  cat("No se encontraron diferencias significativas entre los grupos.\n")
}

```

```{r, include=FALSE, eval=FALSE}
dunn_resultado <- dunnTest(base2$Moisture ~ base2$Specie, method = "bonferroni")
print(dunn_resultado)
```

```{r, include=FALSE, eval=FALSE}
if (any(dunn_resultado$res$P.adj < 0.05)) {
  cat("Hay diferencias significativas entre algunos grupos.\n")
} else {
  cat("No hay diferencias significativas entre los grupos.\n")
}
```


```{r, include=FALSE, eval=FALSE}
pairwise_resultado <- pairwise.wilcox.test(x = base2$Moisture, g = base2$Specie, p.adjust.method = "holm" )
print(pairwise_resultado)
```


## Colorimetry

```{r}
colorimetry <- ggplot(data = base2, mapping = aes(x =Specie, y = Colorimetry, fill = Specie)) +
  geom_boxplot() +
  scale_fill_manual(values=c("#b8860b", "#FFBF00"))+
  theme_bw() +
  theme(legend.position = "none")+
  theme(legend.text = element_text(size = 16), axis.title = element_text(size = 16), axis.text.x = element_text(size = 14, face="italic"),axis.text.y = element_text(size = 16), plot.title = element_text(size = 20), axis.title.x = element_text(size = 16, face = "bold"), 
    axis.title.y = element_text(size = 16, face = "bold"), legend.title = element_text(size = 16))

colorimetry
#ggsave(filename = "~/miel/Statistics_analysis/figures/boxplot_moisture.png", plot = moisture, width = 8, height = 5, dpi = 300)
#ggsave(filename = "~/miel/Statistics_analysis/figures/boxplot_moisture.svg", plot = moisture, width = 8, height = 5, dpi = 300)
```


```{r}
result <- shapiro.test(base_df_num$Colorimetry)

# Interpretación
if (result$p.value > 0.05) {
  cat("Los datos de Colorimetry parecen seguir una distribución normal (p =", result$p.value, ").\n")
} else {
  cat("Los datos de Colorimetry NO parecen seguir una distribución normal (p =", result$p.value, ").\n")
}
```


```{r}
ggplot(data = base2, mapping = aes(x = base2$Colorimetry, colour = base2$Specie)) +
  geom_histogram(aes(y = ..density..)) +
  geom_density(lwd = 1.2,
               linetype = 2,
               colour = 2)+
  theme_bw() +
  facet_grid(. ~ base2$Specie) +
  theme(legend.position = "none")
```


Revisar supuesto de homogeneidad de varianzas.

```{r}

# Prueba de Levene
levene_resultado <- leveneTest(base2$Colorimetry ~ base2$Specie, data = base2)
print(levene_resultado)

# Interpretación
if (levene_resultado$`Pr(>F)`[1] > 0.05) {
  cat("Las varianzas son homogéneas (p =", levene_resultado$`Pr(>F)`[1], ").\n")
} else {
  cat("Las varianzas NO son homogéneas (p =", levene_resultado$`Pr(>F)`[1], ").\n")
}
```


```{r}
bartlett_test <- bartlett.test(base2$Colorimetry ~ base2$Specie)

print(bartlett_test)

# Interpretación
if (bartlett_test$p.value > 0.05) {
  cat("Las varianzas son homogéneas (p =", bartlett_test$p.value, ").\n")
} else {
  cat("Las varianzas NO son homogéneas (p =", bartlett_test$p.value, ").\n")
}
```

Nos indica que a un nivel de significancia de 0.05 las varianzas son homogeneas.


```{r}
modelo <- lm(base2$Colorimetry~base2$Specie, base2)
par(mfrow = c(2,2))
plot(modelo)
```


Aplicamos el test de Kruskal-Wallis.

```{r}
kruskal_results <- kruskal.test(base2$Colorimetry ~ base2$Specie, data = base2)
print(kruskal_results)

if (kruskal_results$p.value < 0.05) {
  cat("La prueba de Kruskal-Wallis es significativa (p =", kruskal_results$p.value, ").\n")
  cat("Hay diferencias significativas entre los grupos. Proceder con un análisis post-hoc.\n")
} else {
  cat("La prueba de Kruskal-Wallis NO es significativa (p =", kruskal_results$p.value, ").\n")
  cat("No se encontraron diferencias significativas entre los grupos.\n")
}

```

```{r, include=FALSE, eval=FALSE}
dunn_resultado <- dunnTest(base2$Moisture ~ base2$Specie, method = "bonferroni")
print(dunn_resultado)
```

```{r, include=FALSE, eval=FALSE}
if (any(dunn_resultado$res$P.adj < 0.05)) {
  cat("Hay diferencias significativas entre algunos grupos.\n")
} else {
  cat("No hay diferencias significativas entre los grupos.\n")
}
```


```{r, include=FALSE, eval=FALSE}
pairwise_resultado <- pairwise.wilcox.test(x = base2$Moisture, g = base2$Specie, p.adjust.method = "holm" )
print(pairwise_resultado)
```

## pH

```{r}
pH <- ggplot(data = base2, mapping = aes(x =Specie, y = pH, fill = Specie)) +
  geom_boxplot() +
  scale_fill_manual(values=c("#b8860b", "#FFBF00"))+
  theme_bw() +
  theme(legend.position = "none")+
  theme(legend.text = element_text(size = 16), axis.title = element_text(size = 16), axis.text.x = element_text(size = 14, face="italic"),axis.text.y = element_text(size = 16), plot.title = element_text(size = 20), axis.title.x = element_text(size = 16, face = "bold"), 
    axis.title.y = element_text(size = 16, face = "bold"), legend.title = element_text(size = 16))

pH
#ggsave(filename = "~/miel/Statistics_analysis/figures/boxplot_moisture.png", plot = moisture, width = 8, height = 5, dpi = 300)
#ggsave(filename = "~/miel/Statistics_analysis/figures/boxplot_moisture.svg", plot = moisture, width = 8, height = 5, dpi = 300)
```


```{r}
result <- shapiro.test(base_df_num$pH)

# Interpretación
if (result$p.value > 0.05) {
  cat("Los datos de pH parecen seguir una distribución normal (p =", result$p.value, ").\n")
} else {
  cat("Los datos de pH NO parecen seguir una distribución normal (p =", result$p.value, ").\n")
}
```


```{r}
ggplot(data = base2, mapping = aes(x = base2$pH, colour = base2$Specie)) +
  geom_histogram(aes(y = ..density..)) +
  geom_density(lwd = 1.2,
               linetype = 2,
               colour = 2)+
  theme_bw() +
  facet_grid(. ~ base2$Specie) +
  theme(legend.position = "none")
```


Revisar supuesto de homogeneidad de varianzas.

```{r}

# Prueba de Levene
levene_resultado <- leveneTest(base2$pH ~ base2$Specie, data = base2)
print(levene_resultado)

# Interpretación
if (levene_resultado$`Pr(>F)`[1] > 0.05) {
  cat("Las varianzas son homogéneas (p =", levene_resultado$`Pr(>F)`[1], ").\n")
} else {
  cat("Las varianzas NO son homogéneas (p =", levene_resultado$`Pr(>F)`[1], ").\n")
}
```


```{r}
bartlett_test <- bartlett.test(base2$pH ~ base2$Specie)

print(bartlett_test)

# Interpretación
if (bartlett_test$p.value > 0.05) {
  cat("Las varianzas son homogéneas (p =", bartlett_test$p.value, ").\n")
} else {
  cat("Las varianzas NO son homogéneas (p =", bartlett_test$p.value, ").\n")
}
```

Nos indica que a un nivel de significancia de 0.05 las varianzas NO son homogeneas. Hay contrariedad en los métodos.


```{r}
modelo <- lm(base2$pH~base2$Specie, base2)
par(mfrow = c(2,2))
plot(modelo)
```


Aplicamos el test de Kruskal-Wallis.

```{r}
kruskal_results <- kruskal.test(base2$pH ~ base2$Specie, data = base2)
print(kruskal_results)

if (kruskal_results$p.value < 0.05) {
  cat("La prueba de Kruskal-Wallis es significativa (p =", kruskal_results$p.value, ").\n")
  cat("Hay diferencias significativas entre los grupos. Proceder con un análisis post-hoc.\n")
} else {
  cat("La prueba de Kruskal-Wallis NO es significativa (p =", kruskal_results$p.value, ").\n")
  cat("No se encontraron diferencias significativas entre los grupos.\n")
}

```

```{r}
dunn_resultado <- dunnTest(base2$pH ~ base2$Specie, method = "bonferroni")
print(dunn_resultado)
```

```{r}
if (any(dunn_resultado$res$P.adj < 0.05)) {
  cat("Hay diferencias significativas entre algunos grupos.\n")
} else {
  cat("No hay diferencias significativas entre los grupos.\n")
}
```


```{r}
pairwise_resultado <- pairwise.wilcox.test(x = base2$pH, g = base2$Specie, p.adjust.method = "holm" )
print(pairwise_resultado)
```


## Conductivity


```{r}
conductivity <- ggplot(data = base2, mapping = aes(x =Specie, y = Conductivity, fill = Specie)) +
  geom_boxplot() +
  scale_fill_manual(values=c("#b8860b", "#FFBF00"))+
  theme_bw() +
  theme(legend.position = "none")+
  theme(legend.text = element_text(size = 16), axis.title = element_text(size = 16), axis.text.x = element_text(size = 14, face="italic"),axis.text.y = element_text(size = 16), plot.title = element_text(size = 20), axis.title.x = element_text(size = 16, face = "bold"), 
    axis.title.y = element_text(size = 16, face = "bold"), legend.title = element_text(size = 16))

conductivity
#ggsave(filename = "~/miel/Statistics_analysis/figures/boxplot_moisture.png", plot = moisture, width = 8, height = 5, dpi = 300)
#ggsave(filename = "~/miel/Statistics_analysis/figures/boxplot_moisture.svg", plot = moisture, width = 8, height = 5, dpi = 300)
```


```{r}
result <- shapiro.test(base_df_num$Conductivity)

# Interpretación
if (result$p.value > 0.05) {
  cat("Los datos de Conductivity parecen seguir una distribución normal (p =", result$p.value, ").\n")
} else {
  cat("Los datos de Conductivity NO parecen seguir una distribución normal (p =", result$p.value, ").\n")
}
```


```{r}
ggplot(data = base2, mapping = aes(x = base2$Conductivity, colour = base2$Specie)) +
  geom_histogram(aes(y = ..density..)) +
  geom_density(lwd = 1.2,
               linetype = 2,
               colour = 2)+
  theme_bw() +
  facet_grid(. ~ base2$Specie) +
  theme(legend.position = "none")
```


Revisar supuesto de homogeneidad de varianzas.

```{r}

# Prueba de Levene
levene_resultado <- leveneTest(base2$Conductivity ~ base2$Specie, data = base2)
print(levene_resultado)

# Interpretación
if (levene_resultado$`Pr(>F)`[1] > 0.05) {
  cat("Las varianzas son homogéneas (p =", levene_resultado$`Pr(>F)`[1], ").\n")
} else {
  cat("Las varianzas NO son homogéneas (p =", levene_resultado$`Pr(>F)`[1], ").\n")
}
```


```{r}
bartlett_test <- bartlett.test(base2$Conductivity ~ base2$Specie)

print(bartlett_test)

# Interpretación
if (bartlett_test$p.value > 0.05) {
  cat("Las varianzas son homogéneas (p =", bartlett_test$p.value, ").\n")
} else {
  cat("Las varianzas NO son homogéneas (p =", bartlett_test$p.value, ").\n")
}
```

Nos indica que a un nivel de significancia de 0.05 las varianzas son homogeneas.


```{r}
modelo <- lm(base2$Conductivity~base2$Specie, base2)
par(mfrow = c(2,2))
plot(modelo)
```


```{r}
# Realizar el ANOVA
resultado_anova <- aov(base2$Conductivity ~ base2$Specie, data = base2)
# Resumen de los resultados
summary_resultado <- summary(resultado_anova)

# Extraer el valor p
p_value_anova <- summary_resultado[[1]][["Pr(>F)"]][1]

# Verificar si es significativo
if (p_value_anova < 0.05) {
  cat("El ANOVA es significativo (p =", p_value_anova, ").\n")
} else {
  cat("El ANOVA no es significativo (p =", p_value_anova, ").\n")
}

```


## Ash

```{r}
ash <- ggplot(data = base2, mapping = aes(x =Specie, y = Ash, fill = Specie)) +
  geom_boxplot() +
  scale_fill_manual(values=c("#b8860b", "#FFBF00"))+
  theme_bw() +
  theme(legend.position = "none")+
  theme(legend.text = element_text(size = 16), axis.title = element_text(size = 16), axis.text.x = element_text(size = 14, face="italic"),axis.text.y = element_text(size = 16), plot.title = element_text(size = 20), axis.title.x = element_text(size = 16, face = "bold"), 
    axis.title.y = element_text(size = 16, face = "bold"), legend.title = element_text(size = 16))

ash
#ggsave(filename = "~/miel/Statistics_analysis/figures/boxplot_moisture.png", plot = moisture, width = 8, height = 5, dpi = 300)
#ggsave(filename = "~/miel/Statistics_analysis/figures/boxplot_moisture.svg", plot = moisture, width = 8, height = 5, dpi = 300)
```


```{r}
result <- shapiro.test(base_df_num$Ash)

# Interpretación
if (result$p.value > 0.05) {
  cat("Los datos de Ash parecen seguir una distribución normal (p =", result$p.value, ").\n")
} else {
  cat("Los datos de Ash NO parecen seguir una distribución normal (p =", result$p.value, ").\n")
}
```


```{r}
ggplot(data = base2, mapping = aes(x = base2$Ash, colour = base2$Specie)) +
  geom_histogram(aes(y = ..density..)) +
  geom_density(lwd = 1.2,
               linetype = 2,
               colour = 2)+
  theme_bw() +
  facet_grid(. ~ base2$Specie) +
  theme(legend.position = "none")
```


Revisar supuesto de homogeneidad de varianzas.

```{r}

# Prueba de Levene
levene_resultado <- leveneTest(base2$Ash ~ base2$Specie, data = base2)
print(levene_resultado)

# Interpretación
if (levene_resultado$`Pr(>F)`[1] > 0.05) {
  cat("Las varianzas son homogéneas (p =", levene_resultado$`Pr(>F)`[1], ").\n")
} else {
  cat("Las varianzas NO son homogéneas (p =", levene_resultado$`Pr(>F)`[1], ").\n")
}
```


```{r}
bartlett_test <- bartlett.test(base2$Ash ~ base2$Specie)

print(bartlett_test)

# Interpretación
if (bartlett_test$p.value > 0.05) {
  cat("Las varianzas son homogéneas (p =", bartlett_test$p.value, ").\n")
} else {
  cat("Las varianzas NO son homogéneas (p =", bartlett_test$p.value, ").\n")
}
```

Nos indica que a un nivel de significancia de 0.05 las varianzas son homogeneas.


```{r}
modelo <- lm(base2$Ash~base2$Specie, base2)
par(mfrow = c(2,2))
plot(modelo)
```


```{r}
# Realizar el ANOVA
resultado_anova <- aov(base2$Ash ~ base2$Specie, data = base2)
# Resumen de los resultados
summary_resultado <- summary(resultado_anova)

# Extraer el valor p
p_value_anova <- summary_resultado[[1]][["Pr(>F)"]][1]

# Verificar si es significativo
if (p_value_anova < 0.05) {
  cat("El ANOVA es significativo (p =", p_value_anova, ").\n")
} else {
  cat("El ANOVA no es significativo (p =", p_value_anova, ").\n")
}

```
## Total Sugar

```{r}
total_sugar <- ggplot(data = base2, mapping = aes(x =Specie, y = Total_sugar, fill = Specie)) +
  geom_boxplot() +
  scale_fill_manual(values=c("#b8860b", "#FFBF00"))+
  theme_bw() +
  theme(legend.position = "none")+
  theme(legend.text = element_text(size = 16), axis.title = element_text(size = 16), axis.text.x = element_text(size = 14, face="italic"),axis.text.y = element_text(size = 16), plot.title = element_text(size = 20), axis.title.x = element_text(size = 16, face = "bold"), 
    axis.title.y = element_text(size = 16, face = "bold"), legend.title = element_text(size = 16))

total_sugar
#ggsave(filename = "~/miel/Statistics_analysis/figures/boxplot_moisture.png", plot = moisture, width = 8, height = 5, dpi = 300)
#ggsave(filename = "~/miel/Statistics_analysis/figures/boxplot_moisture.svg", plot = moisture, width = 8, height = 5, dpi = 300)
```


```{r}
result <- shapiro.test(base_df_num$Total_sugar)

# Interpretación
if (result$p.value > 0.05) {
  cat("Los datos de Total_sugar parecen seguir una distribución normal (p =", result$p.value, ").\n")
} else {
  cat("Los datos de Total_sugar NO parecen seguir una distribución normal (p =", result$p.value, ").\n")
}
```


```{r}
ggplot(data = base2, mapping = aes(x = base2$Total_sugar, colour = base2$Specie)) +
  geom_histogram(aes(y = ..density..)) +
  geom_density(lwd = 1.2,
               linetype = 2,
               colour = 2)+
  theme_bw() +
  facet_grid(. ~ base2$Specie) +
  theme(legend.position = "none")
```


Revisar supuesto de homogeneidad de varianzas.

```{r}

# Prueba de Levene
levene_resultado <- leveneTest(base2$Total_sugar ~ base2$Specie, data = base2)
print(levene_resultado)

# Interpretación
if (levene_resultado$`Pr(>F)`[1] > 0.05) {
  cat("Las varianzas son homogéneas (p =", levene_resultado$`Pr(>F)`[1], ").\n")
} else {
  cat("Las varianzas NO son homogéneas (p =", levene_resultado$`Pr(>F)`[1], ").\n")
}
```


```{r}
bartlett_test <- bartlett.test(base2$Total_sugar ~ base2$Specie)

print(bartlett_test)

# Interpretación
if (bartlett_test$p.value > 0.05) {
  cat("Las varianzas son homogéneas (p =", bartlett_test$p.value, ").\n")
} else {
  cat("Las varianzas NO son homogéneas (p =", bartlett_test$p.value, ").\n")
}
```

Nos indica que a un nivel de significancia de 0.05 las varianzas son homogeneas.


```{r}
modelo <- lm(base2$Total_sugar~base2$Specie, base2)
par(mfrow = c(2,2))
plot(modelo)
```


```{r}
# Realizar el ANOVA
resultado_anova <- aov(base2$Total_sugar ~ base2$Specie, data = base2)
# Resumen de los resultados
summary_resultado <- summary(resultado_anova)

# Extraer el valor p
p_value_anova <- summary_resultado[[1]][["Pr(>F)"]][1]

# Verificar si es significativo
if (p_value_anova < 0.05) {
  cat("El ANOVA es significativo (p =", p_value_anova, ").\n")
} else {
  cat("El ANOVA no es significativo (p =", p_value_anova, ").\n")
}

```
```{r}
# Prueba de Tukey para comparaciones múltiples
tukey_resultados <- TukeyHSD(resultado_anova)
print(tukey_resultados)
```

```{r}
# Convertir los resultados de Tukey en un formato legible
tukey_tabla <- tukey_resultados$`base2$Specie`
diferencias_sig <- multcompLetters4(resultado_anova, tukey_resultados)

# Muestra las letras asignadas
print(diferencias_sig)

```


```{r}
resumen <- base2 %>%
  group_by(Specie) %>%
  summarise(
    media = mean(Total_sugar, na.rm = TRUE),
    sd = sd(Total_sugar, na.rm = TRUE)
  )

# Agregar las letras de significancia
resumen$letras <- diferencias_sig$Letters
print(resumen)

```


# Resumen

Las variables que siguen una distribución normal son:

- Conductividad

- Azucar total

- Ash


Las variables que no siguen una distribución no normal:

- Moisture

- HMF

- Colorimetry

- pH


Para las que siguen una distribución normal se realizó un ANOVA y si el resultado era significativo entre las especies se procedió a una análisis posterior usando Tukey multiple comparisons of means.

Para las muestras que no siguen una distribución normal se realizo un K-W y dependiendo de su significancia se procedió a un análisis posterior con el test de dunn y el pairwise.



**NOTA**: Se debe considerar que en este caso solo hay dos grupos y por lo tanto no es necesario hacer tal cual este análisis, se podría simplificar revisando solo:

- Normalidad y homogeneidad

- Prueba t o t de Welch para datos normales 

- Prueba Wilcoxon de rango con signo para no normales.

Si se quiere analizar con respecto a otra variable que no sea *Especie*, entonces se puede replicar este análisis cambiando la variable *Specie* por la que sea de interés, por ejemplo *Locality*.


# Estadísticos básicos por especie

```{r}
estadisticos <- base2 %>%
  group_by(Specie) %>%
  summarise(
    promedio_moisture = mean(Moisture, na.rm = TRUE),
    sd_moisture = sd(Moisture, na.rm=TRUE),
    promedio_HMF = mean(HMF, na.rm = TRUE),
    sd_HMF = sd(HMF, na.rm = TRUE),
    promedio_colorimetry = mean(Colorimetry, na.rm = TRUE),
    sd_colorimetry = sd(Colorimetry, na.rm=TRUE),
    promedio_PH = mean(pH, na.rm = TRUE),
    sd_PH = sd(pH, na.rm = TRUE),
    promedio_conductivity = mean(Conductivity, na.rm = TRUE),
    sd_conductivity = sd(Conductivity, na.rm=TRUE),
    promedio_ash = mean(Ash, na.rm = TRUE),
    sd_Ash = sd(Ash, na.rm = TRUE),
    promedio_sugar = mean(Total_sugar, na.rm = TRUE),
    sd_sugar = sd(Total_sugar, na.rm=TRUE)
  )

estadisticos
```

```{r}
rangos <- base2 %>%
  group_by(Specie)%>%
  summarise(
    min_moisture = min(Moisture), 
    max_moisture = max(Moisture),
    min_HMF = min(HMF), 
    max_HMF = max(HMF),
    min_colorimetry = min(Colorimetry), 
    max_colorimetry = max(Colorimetry),
    min_pH = min(pH), 
    max_pH = max(pH),
    min_conductivity = min(Conductivity), 
    max_conductivity = max(Conductivity),
    min_Ash = min(Ash), 
    max_Ash = max(Ash),
    min_Totalsugar = min(Total_sugar), 
    max_Totalsugar = max(Total_sugar))

rangos

#write.csv(rangos, "D:/Users/hayde/Documents/R_sites/honey_diversity/results/physicoquemical/rangos.csv", row.names = FALSE)
```
